【裁判字號】    90,台上,2193
【裁判日期】    901207
【裁判案由】    離婚等
【裁判全文】
最高法院民事判決                            九十年度台上字第二一九三號
    上  訴  人  乙○○
    訴訟代理人  田振慶律師
                吳姝叡律師
    被 上訴 人  甲○○
右當事人間請求離婚等事件，上訴人對於中華民國八十九年四月五日台灣高等法院第
二審判決（八十八年度家上字第三二六號），提起上訴，本院判決如左：
    主  文
原判決廢棄，發回台灣高等法院。
    理  由
本件上訴人主張：兩造於民國八十四年七月間結婚，婚後與被上訴人之父母共同生活
，上訴人於八十四年十月二十五日產下一女王皙盈後，基於母愛決定親授母乳，不料
婆婆卻堅持餵牛乳，為此被上訴人及其母親迭與上訴人發生爭執，並以各種方式折磨
、毆打上訴人，致上訴人身心嚴重受有創傷。上訴人於無法忍受之下，攜同女兒回娘
家居住，被上訴人竟趁與上訴人及愛女到醫院注射預防針時，強行帶走王皙盈，拆散
上訴人母女，嗣後並辱罵上訴人之父親，拒絕上訴人入其家門，此後雙方聯絡均以存
證信函為之，兩造實已難以維持婚姻。被上訴人既有暴力行為，且其所為均以自己私
利為優先，不慮及王皙盈之感受與需要，更漠視上訴人之母愛，實不適於行使小孩之
監護權等情。因而依民法第一千零五十二條第一項第三款、第四款後段、第一千零五
十二條第二項、第一千零五十五條與兒童福利法等規定，求為准兩造離婚及由上訴人
行使或負擔兩造所生之女王皙盈之權利義務之判決。
被上訴人則以：被上訴人母親未曾堅持對於王皙盈餵食牛奶，兩造有餵食母奶或牛奶
之爭執，係被上訴人體恤上訴人有嚴重貧血及低血壓，且其身體虛弱，故告以須母奶
與牛奶互相搭配，始能滿足幼女所需。上訴人於坐月子期間，曾外出至深夜一點多返
家，當時被上訴人母親正在餵食幼女牛奶，上訴人見狀即上前搶奪致小孩受到驚嚇，
被上訴人母親示意其胡鬧，上訴人竟咬被上訴人母親之手腕，被上訴人母親順手推開
上訴人，踫巧觸其臉頰，被上訴人母親並未毆打上訴人。兩造係夫妻，日常生活偶有
爭吵，在所難免，惟爭訟迄今均因上訴人藉細故發揮致兩造尚無法復合，應由上訴人
負責。況被上訴人始終未放棄兩造之婚姻，亦無所謂難以維持婚姻之重大事由存在等
語，資為抗辯。
原審將第一審所為上訴人勝訴之判決廢棄，改判駁回其在第一審之訴，無非以：兩造
於八十四年七月間結婚，八十四年十月二十五日生下一女王皙盈，兩造婚姻關係現仍
存續之事實，為兩造所不爭，堪信為真實。上訴人主張其受被上訴人不堪同居之虐待
，並無法舉證證實，證人即上訴人之父陳上峰及上訴人之嫂嫂余麗珠，並非在場見聞
事實之人，其到場陳述之證言亦不足為上訴人有利之證明。被上訴人雖自承其母曾於
上訴人坐月子期間，與上訴人發生爭執，並咬了上訴人一口，然依其所述，二人發生
爭執係因當天晚上上訴人晚回家裡所致，且上訴人亦咬被上訴人母親一口，二人發生
爭執並非無因，且上訴人被咬時亦曾反擊，單憑該次之爭執，亦無足以認定上訴人受
有被上訴人母親不堪同居之虐待。且縱使被上訴人及其母親之行為致上訴人身體上或
精神上受有痛苦，然既係因照顧小孩方式而起爭執所致，並非主觀上有虐待上訴人之
惡意，自與所謂「不堪同居之虐待」或「直系尊親屬之虐待」有間。上訴人依民法第
一千零五十二條第一項第三款、第四款後段訴請離婚，於法無據。次查兩造婚後即與
被上訴人之家人共同生活，被上訴人之家庭為三代同堂之大家庭，上訴人於婚後不久
生產，上訴人除需適應為人妻之角色外，尚需與公婆、妯娌相處，且面臨為人母，適
應發生不良在所難免。又因餵食小孩母奶或牛奶之問題與被上訴人及其母親發生爭執
，甚至於坐月子期間發生上訴人與被上訴人之母親互咬之肢體衝突，被上訴人未能即
時疏導上訴人之情緒，造成上訴人攜女離去返回娘家。被上訴人再於未得上訴人同意
情形下，逕將兩造之女帶回，且於上訴人由其父兄陪同回夫家時，拒絕上訴人回家，
上訴人因而提起略誘罪之告訴，該案經法院判決無罪，上訴人又提起本件訴訟等情，
為兩造所不爭。兩造於訴訟期間不知反省、檢討，卻互相指責、攻訐、鄙視、嘲諷，
且自發生爭執迄今分居已達三、四年，此期間縱有聯絡亦皆以存證信函為之。足見兩
造根本缺乏誠信、互愛，彼此間亦無尊重及體諒，兩造間已無維持婚姻之誠摯精神，
婚姻關係有難以回復、維繫之情形。上訴人主張兩造間之婚姻已有無法維持之重大事
由，足認真實。惟婚姻有難以維持之重大事由，而該事由應由夫妻之一方負責者，僅
他方得請求離婚，民法第一千零五十二條第二項但書定有明文。本件兩造間夫妻關係
肇因於是否以母乳餵食小孩之爭執而演變至今無法收拾，上訴人甫新婚即需適應為人
妻、媳、母等多重角色致難適應，被上訴人及其家人未能體恤、適時幫助，反因而生
嫌隙、齟齬，固難辭其咎。然上訴人未能忍耐、調適，未藉理性溝通之方式，反於坐
月子期間攜女離家致生爭端，並將其家人捲入糾紛，進而提起訴訟，亦難諉其過失之
責。兩造對於雙方之婚姻關係演變至難以維持之事由均需負責，依上開規定，上訴人
即無請求離婚之權，其請求離婚，非有理由。上訴人請求離婚既屬無據，兩造對於所
生之女即應負共同監護養育之責，並共同行使負擔兩造所生之女王皙盈之權利義務，
上訴人請求由其行使負擔兩造所生之女王皙盈之權利義務，亦無理由等詞，為其判斷
之基礎。
按七十四年六月三日修正公布之民法第一千零五十二條增列第二項規定：有前項以外
之重大事由，難以維持婚姻者，夫妻之一方得請求離婚。但其事由應由夫妻之一方負
責者，僅他方得請求離婚。其但書部分參照修正理由說明，係為求公允始增設該但書
之規定。故難以維持婚姻之重大事由，夫妻雙方均須負責時，應比較衡量雙方之有責
程度，僅責任較輕之一方，得向責任較重之他方請求離婚，如雙方之有責程度相同，
則雙方均得請求離婚，始符公平。本件兩造間有民法第一千零五十二條第一項以外難
以維持婚姻之重大事由，且夫妻雙方均須負責，為原審確定之事實。惟原審未審酌比
較夫妻雙方之有責程度，遽為不利於上訴人之判決，自有可議。又上訴人請求酌定對
於未成年子女權利義務之行使或負擔部分，乃以夫妻離婚為前提，上訴人請求離婚應
否准許，既尚待事實審法院調查審認，此請求部分，應併予廢棄。上訴論旨，指摘原
判決不當，求予廢棄，非無理由。
據上論結，本件上訴為有理由，依民事訴訟法第四百七十七條第一項、第四百七十八
條第一項，判決如主文。
中      華      民      國     九十     年     十二     月      七      日
                              最高法院民事第二庭
                                  審判長法官  曾  桂  香
                                        法官  劉  延  村
                                        法官  劉  福  聲
                                        法官  黃  秀  得
                                        法官  陳  國  禎
      右正本證明與原本無異
                                              書  記  官
中      華      民      國     九十     年     十二     月     二十     日

司法院資訊處製作；財團法人民間司法改革基金會備份。
